ACORDAO-COMPLETO-2535060

ACÓRDÃO 9248/2022 ATA 41/2022 - PRIMEIRA CÂMARA

VISTOS, relatados e discutidos estes autos de tomada de contas especial instaurada pela Caixa Econômica Federal, relativa ao contrato de repasse 325976-70/2010 (Siafi 735057) , celebrado entre o Ministério das Cidades e o município de São Domingos do Capim/PA, cujo objeto foi a "pavimentação, calçamento, drenagem superficial e meio fio de 1,00 km de vias do bairro do Centro".
ACORDAM os ministros do Tribunal de Contas da União, reunidos em sessão do Primeira Câmara, diante das razões expostas pelo relator e com fundamento nos arts. 1º, I, e 16 da Lei 8.443/1992 c/c os arts. 1º e 17, I, do RI/TCU, em:
9.1. considerar revel o Sr. Alberto Yoiti Nakata, para todos os efeitos, dando-se prosseguimento ao processo, nos termos do art. 12, § 3ª, da Lei 8.443/1992;
9.2. julgar irregulares, nos termos dos arts. 1º, I, 16, III, "a" e "c"', 19 e 23, III, da Lei 8.443/1992, as contas do Sr. Alberto Yoiti Nakata, condenando-o ao pagamento da quantia de R$ 94.776,01 (noventa e quatro mil setecentos e setenta e seis reais e um centavo) , atualizada monetariamente e acrescida dos juros de mora, calculada a partir de 3/9/2015 até a data da efetiva quitação do débito, fixando-lhe o prazo de 15 (quinze) dias para que comprove, perante o Tribunal, o seu recolhimento aos cofres do Tesouro Nacional, nos termos do art. 23, III, "a", da Lei 8.443/1992 c/c o art. 214, III, "a", do RI/TCU;
9.3. aplicar ao Sr. Alberto Yoiti Nakata a multa prevista no art. 57 da Lei 8.443/1992 c/c o art. 267 do RI/TCU, no valor de R$ 28.000,00 (vinte e oito mil reais) , fixando-lhe o prazo de 15 (quinze) dias, a contar da notificação, para que comprove, perante o Tribunal (art. 214, III, "a", do RI/TCU) , o recolhimento da dívida aos cofres do Tesouro Nacional, atualizada monetariamente desde a data do acórdão proferido por este Tribunal até a data do efetivo recolhimento, se paga após o vencimento, na forma da legislação em vigor;
9.4. autorizar, desde logo, a cobrança judicial das dívidas, caso não atendidas as notificações, na forma do disposto no art. 28, II, da Lei 8.443/1992;
9.5. autorizar, desde logo, se requerido, com fundamento no art. 26 da Lei 8.443/1992 c/c o art. 217, §§ 1º e 2º, do RI/TCU, o parcelamento das dívidas em até 36 parcelas, incidindo, sobre cada parcela, corrigida monetariamente, os correspondentes acréscimos legais, fixando-lhe o prazo de 15 (quinze) dias, a contar do recebimento da notificação, para comprovar, perante este Tribunal, o recolhimento da primeira parcela, e de 30 (trinta) dias, a contar da parcela anterior, para comprovar o recolhimento das demais parcelas, devendo incidir, sobre cada valor mensal, atualizado monetariamente, os juros de mora devidos, no caso do débito, na forma prevista na legislação em vigor, alertando o responsável de que a falta de comprovação do pagamento de qualquer parcela importará o vencimento antecipado do saldo devedor, nos termos do art. 217, § 2º, do RI/TCU; 
9.6. encaminhar cópia desta deliberação à Procuradoria da República no Estado do Pará, em cumprimento ao disposto no §3º do art. 16 da Lei 8.443/1992; 
9.7. enviar cópia deste acórdão ao responsável e à Caixa Econômica Federal;
9.8. informar aos interessados que o inteiro teor da presente deliberação estará disponível para consulta no dia seguinte à sua oficialização, no endereço www.tcu.gov.br/acordaos.

TOMADA DE CONTAS ESPECIAL -  Não comprovação da regular aplicação dos recursos repassados por meio de contrato de repasse que teve como objeto pavimentação, calçamento, drenagem superficial e meio fio.

Primeira Câmara

Município de São Domingos do Capim/PA.

3. Interessados/Responsáveis:
3.1. Interessado: Caixa Econômica Federal (00.360.305/0001-04).
3.2. Responsável: Alberto Yoiti Nakata (XXX.151.162-XX).

13.1. Ministros presentes: Walton Alencar Rodrigues (Presidente), Benjamin Zymler e Jorge Oliveira.
13.2. Ministros-Substitutos presentes: Augusto Sherman Cavalcanti e Weder de Oliveira (Relator).

WEDER DE OLIVEIRA

Reproduzo, com ajustes de forma, a instrução da Secretaria de Controle Externo de Tomada de Contas Especial (SecexTCE) inserta à peça 80 dos presentes autos:
"INTRODUÇÃO
1.	Cuidam os autos de tomada de contas especial instaurada pela Caixa Econômica Federal (mandatária na Secretaria Executiva do Ministério das Cidades (extinta) ) , em desfavor de Alberto Yoiti Nakata (CPF: XXX.151.162-XX) , em razão de não comprovação da regular aplicação dos recursos repassados pela União por meio do Contrato de Repasse 325976-70/2010, registro Siafi 735057 (peça 7) , firmado entre o Ministério das Cidades e o município de São Domingos do Capim - PA, e que tinha por objeto 'pavimentação, calçamento, drenagem superficial e meio-fio de 1,00 km de vias do bairro Centro'.
HISTÓRICO
2.	Em 26/12/2018, com fundamento na IN/TCU 71/2012, alterada pela IN/TCU 76/2016 e DN/TCU 155/2016, o dirigente da Caixa Econômica Federal autorizou a instauração da tomada de contas especial (peça 1) . O processo foi registrado no sistema e-TCE com o número 1134/2018.
3.	O Contrato de repasse 0325976-70, registro Siafi 735057, foi firmado no valor de R$ 805.919,00, sendo R$ 789.800,00 à conta do concedente e R$ 16.119,00 referentes à contrapartida do convenente. Teve vigência de 31/12/2010 a 29/9/2016, com prazo para apresentação da prestação de contas em 28/11/2016. Os repasses efetivos da União totalizaram R$ 380.239,89 (peças 33 e 35) .
4.	A prestação de contas e complementações enviadas foram analisadas por meio dos documentos constantes nas peças 22 e 23.
5.	O fundamento para a instauração da Tomada de Contas Especial, conforme consignado na matriz de responsabilização elaborada pelo tomador de contas, foi a constatação da seguinte irregularidade: 
Ausência de funcionalidade do objeto do contrato de repasse descrito como 'PAVIMENTAÇÃO, CALÇAMENTO, DRENAGEM SUPERFICIAL E MEIO-FIO DE 1,00 KM DE VIAS DO BAIRRO CENTRO' sem aproveitamento útil da parcela executada, por motivo de inexecução parcial.
6.	O responsável arrolado na fase interna foi devidamente comunicado e, diante da ausência de justificativas suficientes para elidir a irregularidade e da não devolução dos recursos, instaurou-se a tomada de contas especial.
7.	No relatório (peça 42) , o tomador de contas concluiu que o prejuízo importaria no valor original de R$ 380.239,89, imputando-se a responsabilidade a Alberto Yoiti Nakata, Prefeito Municipal, no período de 1/1/2013 a 31/12/2016, na condição de prefeito sucessor.
8.	Em 20/4/2020, a Controladoria-Geral da União emitiu o relatório de auditoria (peça 45) , em concordância com o relatório do tomador de contas. O certificado de auditoria e o parecer do dirigente do órgão de controle interno concluíram pela irregularidade das presentes contas (peças 46 e 47) .
9.	Em 18/5/2020, o ministro responsável pela área atestou haver tomado conhecimento das conclusões contidas no relatório e certificado de auditoria, bem como do parecer conclusivo do dirigente do órgão de controle interno, manifestando-se pela irregularidade das contas, e determinou o encaminhamento do processo ao Tribunal de Contas da União (peça 48) .
10.	Na instrução constante da peça 52, concluiu-se pela constatação de três irregularidades: ausência de funcionalidade do objeto do contrato de repasse, sem aproveitamento útil da parcela executada, por motivo de inexecução parcial; não comprovação da boa e regular aplicação dos recursos federais repassados ao município de São Domingos do Capim - PA, em face da omissão no dever de prestar contas; e não cumprimento do prazo originalmente estipulado para prestação de contas dos recursos relativos à quarta e última parcela desbloqueada do contrato de repasse. 
11.	Na oportunidade, foi proposta citação e audiência do Sr. Alberto Yoiti Nakata. 
12.	Por meio do pronunciamento constante da peça 53, o diretor da subunidade técnica discordou do teor da instrução à peça 52. Apontou que teriam sido realizados ao menos 35,88% dos serviços preliminares, da terraplanagem, da pavimentação e da drenagem, tendo restado faltantes os serviços complementares. 
13.	Considerou que o objeto possui natureza divisível (pavimentação, calçamento e drenagem urbana) , cuja utilidade independe de sua completa execução. Ponderou que ao menos 35,88% do objeto teria alcançado etapa útil, porém as razões apontadas pela Caixa Econômica Federal - Caixa levariam a entender que em nenhum trecho da área de intervenção teria havido a execução concomitante dos serviços de terraplenagem, pavimentação e drenagem.
14.	Com isso, no intuito de firmar juízo de valor quanto à prestabilidade da parcela executada, propôs que fosse realizada diligência à Caixa, para que fossem encaminhadas cópias das medições, do relatório fotográfico da última fiscalização realizada, dos extratos bancários, das notas fiscais e respectivos comprovantes de pagamento (recibos, ordens bancárias, transferências, fotocópia de cheque ou outro documento que permita identificar quem recebeu o pagamento) , bem como fosse informado se teria havido execução concomitante dos serviços de terraplenagem, pavimentação e drenagem em algum trecho da via pública beneficiada pelo Contrato de Repasse 0325979-70 (Siafi 735057) , apontando, em caso positivo, o percentual e o valor correspondente à execução simultânea.
15.	O titular da unidade técnica concordou com o posicionamento do diretor e, assim, realizou-se a diligência à Caixa por meio do ofício constante da peça 55. 
16.	Em resposta, a Caixa encaminhou o ofício à peça 57, acompanhado dos documentos que compõem as peças 58-65, documentos que foram analisados.
17.	Na instrução que sucedeu a diligência (peça 67) , analisando-se os documentos constantes dos autos, concluiu-se pela necessidade de realização de citação e audiência para as seguintes irregularidades: 
17.1.	Irregularidade 1: ausência de funcionalidade parcial dos serviços executados no âmbito do contrato de repasse cujo objeto é descrito como 'pavimentação, calçamento, drenagem superficial e meio-fio de 1,00 km de vias do bairro Centro', por motivo de não ter sido concluído o objeto contratado.
17.1.1.	Evidências da irregularidade: documentos técnicos presentes nas peças 1, 20, 22, 23, 24, 28, 29 e 32.
17.1.2.	Normas infringidas: Constituição Federal (art. 70, parágrafo único) , Portaria Interministerial MPDG/MF/CGU 424/2016 (art. 70, § 1º, inc. II, alínea 'a') , Decreto-lei 200/1967 (art. 93) , Decreto 93.872/1986 (artigos 66 e 145) , Cláusula Terceira, item 3.2, alíneas 'A' e 'E' do Contrato de Repasse 325.976-70/2010.
17.2.	Débitos relacionados ao responsável Alberto Yoiti Nakata (CPF: XXX.151.162-XX) :
	Data de ocorrência
	Valor histórico (R$) 

	3/9/2015
	66.450,56

17.2.1.	Cofre credor: Tesouro Nacional.
17.2.2.	Responsável: Alberto Yoiti Nakata (CPF: XXX.151.162-XX) .
17.2.2.1.	Conduta: deixar de tomar as providências necessárias à conclusão de obra ou dos serviços pactuados objeto do instrumento em questão, restando imprestável parte dos serviços executados, seja por ter ficado a obra inacabada, seja porque tais serviços executados não foram suficientes para obter o atingimento dos objetivos acordados.
17.2.2.2.	Nexo de causalidade: a ausência das providências necessárias à conclusão de obra ou dos serviços pactuados objeto do instrumento em questão resultou na impossibilidade de aproveitamento de parte dos serviços executados, e, consequentemente, em prejuízo ao erário correspondente à diferença entre a parcela executada cujos benefícios à sociedade puderam ser comprovados e a parcela cuja prestabilidade não restou comprovada.
17.2.2.3.	Culpabilidade: não há excludentes de ilicitude, de culpabilidade e de punibilidade; é razoável supor que o responsável tinha consciência da ilicitude de sua conduta; era exigível conduta diversa da praticada, qual seja, tomar todas as providências necessárias à continuidade da execução do objeto do instrumento. 
18.	Encaminhamento: citação.
18.1.	Irregularidade 2: não comprovação da boa e regular aplicação de recursos federais repassados ao município de São Domingos do Capim - PA, em face da omissão no dever de prestar contas dos valores relativos ao quarto desbloqueio, no âmbito do contrato de repasse descrito como 'pavimentação, calçamento, drenagem superficial e meio-fio de 1,00 km de vias do bairro Centro', no período de 31/12/2010 a 29/9/2016, cujo prazo encerrou-se em 28/11/2016.
18.1.1.	Evidências da irregularidade: documentos técnicos presentes nas peças 1, 4, 7, 9, 16, 27 e 29.
18.1.2.	Normas infringidas: art. 37, caput, c/c o art. 70, parágrafo único, da Constituição da República Federativa do Brasil; art. 93 do Decreto-lei 200/1967; art. 66 do Decreto 93.872/1986; Cláusula Décima Segunda do Contrato de Repasse.
18.2.	Débito relacionado ao responsável Alberto Yoiti Nakata (CPF: XXX.151.162-XX) :
	Data de ocorrência
	Valor histórico (R$) 

	3/9/2015
	94.776,01

18.2.1.	Cofre credor: Tesouro Nacional.
18.2.2.	Responsável: Alberto Yoiti Nakata (CPF: XXX.151.162-XX) .
18.2.2.1.	Conduta: não demonstrar a boa e regular aplicação da quarta parcela dos recursos federais recebidos, referentes ao quarto e último desbloqueio realizados no âmbito do instrumento em questão, na data de 25/8/2015, em face da omissão na prestação de contas, cujo prazo encerrou-se em 28/11/2016.
18.2.2.2.	Nexo de causalidade: a conduta descrita impediu o estabelecimento do nexo causal entre as possíveis despesas efetuadas com os recursos recebidos, no âmbito do instrumento em questão, no período de 31/12/2010 a 29/9/2016.
18.2.2.3.	Culpabilidade: não há excludentes de ilicitude, de culpabilidade e de punibilidade; é razoável supor que o responsável tinha consciência da ilicitude de sua conduta; era exigível conduta diversa da praticada, qual seja, desincumbir-se do seu dever por meio da apresentação da prestação de contas no prazo e forma devidos. 
19.	Encaminhamento: citação.
19.1.	Irregularidade 3: não cumprimento do prazo originalmente estipulado para prestação de contas dos recursos relativos à quarta e última parcela desbloqueada do contrato de repasse descrito como 'pavimentação, calçamento, drenagem superficial e meio-fio de 1,00 km de vias do bairro Centro', cujo prazo encerrou-se em 28/11/2016. 
19.1.1.	Evidências da irregularidade: documentos técnicos presentes nas peças 1, 7, 9, 22, 23, 27 e 29.
19.1.2.	Normas infringidas: art. 37, caput, c/c o art. 70, parágrafo único, da Constituição da República Federativa do Brasil; art. 93 do Decreto-lei 200/1967; art. 66 do Decreto 93.872/1986; Cláusula Décima Segunda do Contrato de Repasse.
19.1.3.	Responsável: Alberto Yoiti Nakata (CPF: XXX.151.162-XX) .
19.1.3.1.	Conduta: descumprir o prazo originalmente estipulado para prestação de contas dos recursos federais relativos à quarta e última parcela desbloqueada, recebidos à conta do instrumento em questão, o qual se encerrou em 28/11/2016.
19.1.3.2.	Nexo de causalidade: a conduta descrita impediu o estabelecimento do nexo causal entre as possíveis despesas efetuadas com os recursos recebidos, no âmbito do instrumento em questão, no período de 31/12/2010 a 29/9/2016.
19.1.3.3.	Culpabilidade: não há excludentes de ilicitude, de culpabilidade e de punibilidade; é razoável supor que o responsável tinha consciência da ilicitude de sua conduta; era exigível conduta diversa da praticada, qual seja, desincumbir-se do seu dever por meio da apresentação da prestação de contas no prazo e forma devidos. 
20.	Encaminhamento: audiência.
21.	Em cumprimento ao pronunciamento da unidade (peça 69) , foram efetuadas citações e audiência do responsável, nos moldes adiante:
a)	 Alberto Yoiti Nakata - promovida a citação e audiência do responsável, conforme delineado adiante:
	Comunicação: Ofício 64056/2021 - Seproc (peça 75) 
Data da Expedição: 24/11/2021
Data da Ciência: 2/12/2021 (peça 76) 
Nome Recebedor: Alberto Yoiti Nakata
Observação: Ofício enviado para o endereço do responsável, conforme pesquisa na base de dados no sistema da Receita Federal, custodiada pelo TCU.
Fim do prazo para a defesa: 17/12/2021
	
	Comunicação: Ofício 64057/2021 - Seproc (peça 74) 
Data da Expedição: 24/11/2021
Data da Ciência: não houve (Não procurado) (peça 78) 
Observação: Ofício enviado para o endereço do responsável, conforme pesquisa na base de dados no sistema do TSE, custodiada pelo TCU.
	
	Comunicação: Ofício 64058/2021 - Seproc (peça 73) 
Data da Expedição: 24/11/2021
Data da Ciência: não houve (Não procurado) (peça 77) 
Observação: Ofício enviado para o endereço do responsável, conforme pesquisa na base de dados no sistema do Renach, custodiada pelo TCU.
	
22.	Conforme Despacho de Conclusão das Comunicações Processuais (peça 79) , as providências inerentes às comunicações processuais foram concluídas. 
23.	Transcorrido o prazo regimental, o responsável Alberto Yoiti Nakata permaneceu silente, devendo ser considerado revel, nos termos do art. 12, § 3º, da Lei 8.443/1992.
ANÁLISE DOS PRESSUPOSTOS DE PROCEDIBILIDADE DA IN/TCU 71/2012
Avaliação de Viabilidade do Exercício do Contraditório e Ampla Defesa
24.	Verifica-se que não houve o transcurso de mais de dez anos desde o fato gerador sem que tenha havido a notificação do responsável pela autoridade administrativa federal competente (art. 6º, inciso II, c/c art. 19 da IN/TCU 71/2012, modificada pela IN/TCU 76/2016) , uma vez que o fato gerador da irregularidade sancionada ocorreu em 4/12/2015, e o responsável foi notificado sobre as irregularidades pela autoridade administrativa competente conforme abaixo:
24.1.	Alberto Yoiti Nakata, por meio do ofício acostado à peça 4, recebido em 17/9/2018, conforme AR (peça 5) .
Valor de Constituição da TCE 	
25.	Verifica-se, ainda, que o valor atualizado do débito apurado (sem juros) em 1/1/2017 é de R$ 560.931,25, portanto superior ao limite mínimo de R$ 100.000,00, na forma estabelecida conforme os arts. 6º, inciso I, e 19 da IN/TCU 71/2012, modificada pela IN/TCU 76/2016. 
OUTROS PROCESSOS/DÉBITOS NOS SISTEMAS DO TCU COM OS MESMOS RESPONSÁVEIS
26.	Informa-se que foi encontrado processo no Tribunal com o mesmo responsável:
	Responsável
	Processos

	Alberto Yoiti Nakata
	Processo 033.541/2017-5 [TCE, encerrado, 'Convênio nº 75655/2011.Objeto: implantação e reocupação de infraestrutura básica em projeto de assentamento']
Processo 000.725/2018-8 [TCE, encerrado, 'Convênio nº 756556/2011 (Siafi 756556) . Objeto: execução de obras de estradas vicinais em projeto de assentamento']
Processo 007.061/2017-0 [TCE, aberto, 'Termo de Compromisso nº 832/2009 (Siafi nº 658114) . Objeto: sistema de abastecimento de água. ']
Processo 039.691/2021-7 [CBEX, encerrado, 'Cobrança Executiva de débito originária do (s) AC (s) AC-8695-20/2021-1C, referente ao TC Processo 007.061/2017-0']
Processo 039.692/2021-3 [CBEX, encerrado, 'Cobrança Executiva de multa originária do (s) AC (s) AC-8695-20/2021-1C, referente ao TC Processo 007.061/2017-0']
Processo 025.953/2020-6 [CBEX, encerrado, 'Cobrança Executiva de multa originária do (s) AC (s) AC-1765-5/2020-1C, referente ao TC Processo 000.725/2018-8']
Processo 015.421/2020-1 [CBEX, encerrado, 'Cobrança Executiva de débito originária do (s) AC (s) AC-5553-23/2019-1C, referente ao TC Processo 033.541/2017-5']
Processo 015.415/2020-1 [CBEX, encerrado, 'Cobrança Executiva de multa originária do (s) AC (s) AC-5553-23/2019-1C, referente ao TC Processo 033.541/2017-5']
Processo 040.923/2019-3 [TCE, encerrado, 'TCE instaurada pelo (a) Fundo Nacional de Desenvolvimento da Educação em razão de Omissão no dever de prestar contas, para atendimento ao Programa Nacional de Alimentação Escolar (PNAE) , exercício 2016, função EDUCACAO (nº da TCE no sistema: 4604/2019) ']
Processo 029.207/2019-3 [TCE, aberto, 'Instaurada pela Fundação Nacional de Saúde - FUNASA, em decorrência da não consecução dos objetivos pactuados no Termo de Compromisso Nº TC/PAC 1098/08, celebrado com a Prefeitura Municipal de São Domingos do Capim/PA, tendo por objeto a execução de Sistema de Abastecimento de Água, no Município. (Processo 25200.007250/2016-11) ']
Processo 029.806/2017-8 [RA, encerrado, 'FOC Transferências Voluntárias 2017 - Contratos de repasse do Município de São Domingos do Capim/PA ( Siconv 735057) ']
Processo 006.420/2019-2 [TCE, aberto, 'TCE instaurada pelo (a) Fundação Nacional de Saúde em razão de Não comprovação da regular aplicação dos recursos repassados pela União, Termo de compromisso TC/PAC 0261/11, firmado com o/a FUNDACAO NACIONAL DE SAUDE, Siafi/Siconv 670573, função SAUDE, que teve como objeto SISTEMA DE ESGOTAMENTO SANITÁRIO - MSD. (nº da TCE no sistema: 51/2018) ']
Processo 030.586/2020-8 [CBEX, encerrado, 'Cobrança Executiva de multa originária do (s) AC (s) AC-5033-12/2020-1C , referente ao TC Processo 040.923/2019-3']
Processo 030.588/2020-0 [CBEX, encerrado, 'Cobrança Executiva de débito originária do (s) AC (s) AC-5033-12/2020-1C , referente ao TC Processo 040.923/2019-3']

27.		Informa-se que foi encontrado débito imputável aos responsáveis no banco de débitos existente no sistema e-TCE:
	Responsável
	Débitos inferiores

	Alberto Yoiti Nakata
	1497/2018 (R$ 42.599,36) - Dano inferior ao limite de instauração da TCE cadastrado
2403/2020 (R$ 27.673,83) - Dano inferior ao limite de instauração da TCE cadastrado

28.	A tomada de contas especial está, assim, devidamente constituída e em condição de ser instruída.
EXAME TÉCNICO
Da validade das notificações:
29.	Preliminarmente, cumpre tecer breves considerações sobre a forma como são realizadas as comunicações processuais no TCU. A esse respeito, destacam-se o art. 179, do Regimento Interno do TCU (Resolução 155, de 4/12/2002) e o art. 4º, inciso III, § 1º, da Resolução TCU 170, de 30 de junho de 2004, in verbis:
'Art. 179. A citação, a audiência ou a notificação, bem como a comunicação de diligência, farse-ão:
I - mediante ciência da parte, efetivada por servidor designado, por meio eletrônico, fac-símile, telegrama ou qualquer outra forma, desde que fique confirmada inequivocamente a entrega da comunicação ao destinatário;
II - mediante carta registrada, com aviso de recebimento que comprove a entrega no endereço do destinatário;
III - por edital publicado no Diário Oficial da União, quando o seu destinatário não for localizado
 (...) 
Art. 3º As comunicações serão dirigidas ao responsável, ou ao interessado, ou ao dirigente de órgão ou entidade, ou ao representante legal ou ao procurador constituído nos autos, com poderes expressos no mandato para esse fim, por meio de:
I - correio eletrônico, fac-símile ou telegrama;
II - servidor designado;
III - carta registrada, com aviso de recebimento;
IV - edital publicado no Diário Oficial da União, quando o seu destinatário não for localizado, nas hipóteses em que seja necessário o exercício de defesa.
Art. 4º. Consideram-se entregues as comunicações:
I - efetivadas conforme disposto nos incisos I e II do artigo anterior, mediante confirmação da ciência do destinatário;
II - realizadas na forma prevista no inciso III do artigo anterior, com o retorno do aviso de recebimento, entregue comprovadamente no endereço do destinatário;
III - na data de publicação do edital no Diário Oficial da União, quando realizadas na forma prevista no inciso IV do artigo anterior.
§ 1º O endereço do destinatário deverá ser previamente confirmado mediante consulta aos sistemas disponíveis ao Tribunal ou a outros meios de informação, a qual deverá ser juntada ao respectivo processo.
 (...) '.
30.	Bem se vê, portanto, que a validade da citação via postal não depende de que o aviso de recebimento seja assinado pelo próprio destinatário da comunicação, o que dispensa, no caso em tela, a entrega do AR em 'mãos próprias'. A exigência da norma é no sentido de o Tribunal verificar se a correspondência foi entregue no endereço correto, residindo aqui a necessidade de certeza inequívoca. 
31.	Não é outra a orientação da jurisprudência do TCU, conforme se verifica dos julgados a seguir transcritos:
'São válidas as comunicações processuais entregues, mediante carta registrada, no endereço correto do responsável, não havendo necessidade de que o recebimento seja feito por ele próprio ' (Acórdão 3648/2013-TCU-Segunda Câmara, Relator Min. José Jorge) ;
'É prescindível a entrega pessoal das comunicações pelo TCU, razão pela qual não há necessidade de que o aviso de recebimento seja assinado pelo próprio destinatário. Entregandose a correspondência no endereço correto do destinatário, presume-se o recebimento da citação''. (Acórdão 1019/2008-TCU-Plenário, Relator Min. Benjamin Zymler) ;
As comunicações do TCU, inclusive as citações, deverão ser realizadas mediante Aviso de Recebimento - AR, via Empresa Brasileira de Correios e Telégrafos, bastando para sua validade que se demonstre que a correspondência foi entregue no endereço correto.' (Acórdão 1526/2007-TCU-Plenário, Relator Min. Aroldo Cedraz) .
32.	A validade do critério de comunicação processual do TCU foi referendada pelo Supremo Tribunal Federal, nos termos do julgamento do MS-AgR 25.816/DF, por meio do qual se afirmou a desnecessidade da ciência pessoal do interessado, entendendo-se suficiente a comprovação da entrega do 'AR' no endereço do destinatário:
'Ementa: agravo regimental. Mandado de segurança. Desnecessidade de intimação pessoal das decisões do tribunal de contas da união. art. 179 do regimento interno do TCU. Intimação do ato impugnado por carta registrada, iniciado o prazo do art. 18 da lei nº 1.533/51 da data constante do aviso de recebimento. Decadência reconhecida. Agravo improvido.
O envio de carta registrada com aviso de recebimento está expressamente enumerado entre os meios de comunicação de que dispõe o Tribunal de Contas da União para proceder às suas intimações.
O inciso II do art. 179 do Regimento Interno do TCU é claro ao exigir apenas a comprovação da entrega no endereço do destinatário, bastando o aviso de recebimento simples'. 
Da revelia do responsável Alberto Yoiti Nakata
33.	No caso vertente, a citação do responsável (Alberto Yoiti Nakata) se deu em endereço proveniente de pesquisa de endereços constantes na base de dados da Receita custodiada pelo TCU. A entrega do ofício citatório nesse endereço ficou comprovada conforme detalhamento a seguir:
33.1.	Alberto Yoiti Nakata, ofício 64056/2021 - Seproc (peça 75) , origem no sistema da Receita Federal; AR correspondente, à peça 76.
34.	Nos processos do TCU, a revelia não leva à presunção de que seriam verdadeiras todas as imputações levantadas contra os responsáveis, diferentemente do que ocorre no processo civil, em que a revelia do réu opera a presunção da verdade dos fatos narrados pelo autor (Acórdão 1009/2018-TCU-Plenário, Relator Min. Bruno Dantas; 2369/2013 - TCU - Plenário, Relator Min. Benjamin Zymler e 2449/2013 - TCU - Plenário, Relator Min. Benjamin Zymler) . Dessa forma, a avaliação da responsabilidade do agente não pode prescindir da prova existente no processo ou para ele carreada. 
35.	Ao não apresentar sua defesa, o responsável deixou de produzir prova da regular aplicação dos recursos sob sua responsabilidade, em afronta às normas que impõem aos gestores públicos a obrigação legal de, sempre que demandados pelos órgãos de controle, apresentar os documentos que demonstrem a correta utilização das verbas públicas, a exemplo do contido no art. 93 do Decreto-Lei 200/1967: 'Quem quer que utilize dinheiros públicos terá de justificar seu bom e regular emprego na conformidade das leis, regulamentos e normas emanadas das autoridades administrativas competentes.' 
36.	Mesmo as alegações de defesa não sendo apresentadas, considerando o princípio da verdade real que rege esta Corte, procurou-se buscar, em manifestações do responsável na fase interna desta Tomada de Contas Especial, se havia algum argumento que pudesse ser aproveitado a seu favor. 
37.	No entanto, o responsável não se manifestou na fase interna, não havendo, assim, nenhum argumento que possa vir a ser analisado e posteriormente servir para afastar as irregularidades apontadas.
38.	Em relação à primeira irregularidade, o objeto do Contrato de Repasse 325976-70/2010 foi executado parcialmente, e houve aproveitamento parcial dos serviços executados. Entretanto, parte dos serviços realizados restou imprestável, pela própria inexecução parcial do objeto do instrumento de repasse. Desta forma, tendo em vista que não houve aproveitamento de parte da parcela executada, verifica-se o desperdício dos recursos aplicados nessa parte sem utilidade, devendo os responsáveis terem as contas julgadas irregulares e condenados em débito pelo valor correspondente aos serviços executados e pagos, mas que não se tornaram úteis.
39.	Conforme relatado nos parágrafos 11-14 da instrução de peça 67, o valor total dos serviços de terraplenagem, pavimentação e drenagem cuja utilidade não restou comprovada alcançou R$ 66.450,56.
19.1.1.4. Portanto, o responsável deve ser citado pela diferença entre a parcela executada cujos benefícios à sociedade puderam ser comprovados e a parcela cuja prestabilidade não restou comprovada. 
40.	Acontece que o gestor também está sendo responsabilizado pela omissão no dever de prestar contas dos recursos atinentes ao quarto e último desbloqueio realizado no âmbito do instrumento em questão, na data de 25/8/2015, cujo valor importa em R$ 94.776,01, superior, portanto, aos R$ 66.450,56 relativos à ausência de funcionalidade parcial. Ou seja, por se tratar da última liberação, a omissão engloba os últimos serviços realizados e que não alcançaram etapa útil, tornando-se cogente lançar como débito apenas o valor correspondente à dívida da segunda irregularidade, a fim de evitar bis in idem e possível enriquecimento sem causa da União.
41.	Em se tratando de processo em que a parte interessada não se manifestou acerca das irregularidades imputadas, não há elementos para que se possa efetivamente aferir e reconhecer a ocorrência de boa-fé na conduta do responsável, podendo este Tribunal, desde logo, proferir o julgamento de mérito pela irregularidade das contas, conforme os termos dos §§ 2º e 6º do art. 202 do Regimento Interno do TCU. (Acórdão 2064/2011-TCU-Primeira Câmara (relator Min. Ubiratan Aguiar) , 6.182/2011-TCU-1ª Câmara (relator Min. Weber de Oliveira) , 4.072/2010-TCU-1ª Câmara (Relator Min. Valmir Campelo) , 1.189/2009-TCU-1ª Câmara (Relator Min. Marcos Bemquerer) , 731/2008-TCU-Plenário (Relator Min. Aroldo Cedraz) .
42.	Dessa forma, o responsável Alberto Yoiti Nakata deve ser considerado revel, nos termos do art. 12, § 3º, da Lei 8.443/1992, devendo as contas serem julgadas irregulares, condenando-o ao débito apurado e aplicando-lhe a multa prevista no art. 57/58 da Lei 8.443/1992.
Prescrição da Pretensão Punitiva
43.	Vale ressaltar que a pretensão punitiva do TCU, conforme Acórdão 1441/2016-TCU-Plenário, Relator Min. Benjamin Zymler, que uniformizou a jurisprudência acerca dessa questão, subordina-se ao prazo geral de prescrição indicado no art. 205 do Código Civil, que é de dez anos, contado da data de ocorrência da irregularidade sancionada, nos termos do art. 189 do Código Civil, sendo este prazo interrompido pelo ato que ordenar a citação, a audiência ou a oitiva do responsável.
44.	No caso em exame, não ocorreu a prescrição, uma vez que a irregularidade sancionada ocorreu em 4/12/2015, e o ato de ordenação da citação ocorreu em 9/11/2021.
CONCLUSÃO
45.	Em face da análise promovida na seção 'Exame Técnico', verifica-se que o responsável Alberto Yoiti Nakata não logrou comprovar a boa e regular aplicação dos recursos. Instado a se manifestar, optou pelo silêncio, configurando a revelia, nos termos do § 3º, do art. 12, da Lei 8.443/1992. Ademais, inexistem nos autos elementos que demonstrem a boa-fé do responsável ou a ocorrência de outras excludentes de culpabilidade.
46.	Verifica-se também que não houve a prescrição da pretensão punitiva, conforme análise já realizada.
47.	Tendo em vista que não constam dos autos elementos que permitam reconhecer a boa-fé do responsável, sugere-se que as suas contas sejam julgadas irregulares, nos termos do art. 202, § 6º, do Regimento Interno do TCU, com a imputação do débito no valor correspondente à dívida da segunda irregularidade, atualizado monetariamente e acrescido de juros de mora, nos termos do art. 202, § 1º do Regimento Interno do TCU, descontado o valor eventualmente recolhido, com a aplicação da multa prevista no art. 57 da Lei 8.443/1992.
48.	Por fim, como não houve elementos que pudessem modificar o entendimento acerca das irregularidades em apuração, mantém-se a matriz de responsabilização presente na peça 51.
PROPOSTA DE ENCAMINHAMENTO
49.	Diante do exposto, submetemos os autos à consideração superior, propondo ao Tribunal:
a)	considerar revel o responsável Alberto Yoiti Nakata (CPF: XXX.151.162-XX) , para todos os efeitos, dando-se prosseguimento ao processo, com fulcro no art. 12, § 3º, da Lei 8.443/1992; 
b)	julgar irregulares, nos termos dos arts. 1º, inciso I, 16, inciso III, alíneas a, b e c, da Lei 8.443/1992, c/c os arts. 19 e 23, inciso III, da mesma Lei, as contas do responsável Alberto Yoiti Nakata (CPF: XXX.151.162-XX) , condenando-o ao pagamento das importâncias a seguir especificadas, atualizadas monetariamente e acrescidas dos juros de mora, calculadas a partir das datas discriminadas até a data da efetiva quitação do débito, fixando-lhe o prazo de quinze dias, para que comprove, perante o Tribunal, o recolhimento das referidas quantias aos cofres do Tesouro Nacional, nos termos do art. 23, inciso III, alínea 'a', da citada lei, c/c o art. 214, inciso III, alínea 'a', do Regimento Interno do TCU.  
	Débitos relacionados ao responsável Alberto Yoiti Nakata (CPF: XXX.151.162-XX) :
	Data de ocorrência
	Valor histórico (R$) 

	3/9/2015
	94.776,01

Valor atualizado do débito (com juros) em 28/1/2022: R$ 138.510,94.
c)	aplicar ao responsável Alberto Yoiti Nakata (CPF: XXX.151.162-XX) a multa prevista no art. 57 da Lei 8.443/1992 c/c o art. 267 do Regimento Interno do TCU, fixando-lhe o prazo de quinze dias, a contar da notificação, para que comprove, perante o Tribunal (art. 214, III, alínea 'a', do Regimento Interno do TCU) , o recolhimento da dívida aos cofres do Tesouro Nacional, atualizada monetariamente desde a data do acórdão proferido por este Tribunal até a data do efetivo recolhimento, se paga após o vencimento, na forma da legislação em vigor;
d)	autorizar, desde logo, a cobrança judicial das dívidas, caso não atendida a notificação, na forma do disposto no art. 28, inciso II, da Lei 8.443/1992;
e)	autorizar também, desde logo, se requerido, com fundamento no art. 26, da Lei 8.443, de 1992, c/c o art. 217, §§ 1º e 2º do Regimento Interno do TCU, o parcelamento da (s) dívida (s) em até 36 parcelas, incidindo, sobre cada parcela, corrigida monetariamente, os correspondentes acréscimos legais, fixando-lhe o prazo de quinze dias, a contar do recebimento da notificação, para comprovar, perante o Tribunal, o recolhimento da primeira parcela, e de trinta dias, a contar da parcela anterior, para comprovar os recolhimentos das demais parcelas, devendo incidir, sobre cada valor mensal, atualizado monetariamente, os juros de mora devidos, no caso do débito, na forma prevista na legislação em vigor, alertando o responsável de que a falta de comprovação do recolhimento de qualquer parcela importará o vencimento antecipado do saldo devedor, nos termos do § 2º do art. 217 do Regimento Interno deste Tribunal; 
f)	enviar cópia do Acórdão a ser prolatado à Procuradoria da República no Estado de PA, nos termos do § 3º do art. 16 da Lei 8.443/1992, c/c o § 7º do art. 209 do Regimento Interno do TCU, para adoção das medidas cabíveis; e
g)	enviar cópia do Acórdão que vier a ser proferido à Caixa Econômica Federal e ao responsável, para ciência;
h)	informar à Procuradoria da República no Estado de PA, à Caixa Econômica Federal e ao responsável que a presente deliberação, acompanhada do Relatório e do Voto que a fundamenta, está disponível para a consulta no endereço www.tcu.gov.br/acordaos, além de esclarecer que, caso requerido, o TCU poderá fornecer sem custos as correspondentes cópias, de forma impressa; e
i)	informar à Procuradoria da República no Estado de PA que, nos termos do parágrafo único do art. 62 da Resolução TCU 259/2014, os procuradores e membros do Ministério Público credenciados nesta Corte podem acessar os presentes autos de forma eletrônica e automática, ressalvados apenas os casos de eventuais peças classificadas como sigilosas, as quais requerem solicitação formal".
2.	O MP/TCU, representado pelo procurador Rodrigo Medeiros de Lima, manifestou-se de acordo com a proposta da unidade instrutiva[footnoteRef:2]. [2:  Peça 83.] 
É o relatório.

não há.

Procurador Rodrigo Medeiros de Lima.

TOMADA DE CONTAS ESPECIAL. CONTRATO DE REPASSE. NÃO COMPROVAÇÃO DA REGULAR APLICAÇÃO DOS RECURSOS. INEXECUÇÃO PARCIAL DO OBJETO DO CONTRATO. OMISSÃO DO DEVER DE PRESTAR CONTAS DA APLICAÇÃO DA ÚLTIMA PARCELA DE RECURSOS. CITAÇÃO. AUDIÊNCIA. REVELIA. DÉBITO. MULTA. COMUNICAÇÕES.

TOMADA DE CONTAS ESPECIAL (TCE)

Secretaria de Controle Externo de Tomada de Contas Especial (SecexTCE).

Examina-se tomada de contas especial instaurada pela Caixa Econômica Federal, na qualidade de mandatária da extinto Ministério das Cidades, em desfavor do Sr. Alberto Yoiti Nakata, relativa à aplicação dos recursos repassados pela União por meio do contrato de repasse 325976-70/2010[footnoteRef:2], celebrado com o município de São Domingos do Capim/PA, cujo objeto foi a "pavimentação, calçamento, drenagem superficial e meio fio de 1,00 km de vias do bairro do Centro". [2:  Peça 7.] 
O ajuste foi firmado no valor de R$ 805.919,00, sendo R$ 789.800,00 de obrigação da União e R$ 16.119,00, contrapartida do município, e teve vigência no período de 31/12/2010 a 29/9/2016, com data final para apresentação da prestação de contas fixada em 28/11/2016. 
Efetivamente, a União repassou ao município R$ 380.239,89[footnoteRef:3]. [3:  Peças 33 e 35.] 
O fundamento para a instauração da tomada de contas especial foi assim descrito[footnoteRef:4]: [4:  Peça 42.] 
"Não comprovação da regular aplicação dos recursos repassados pela União, em razão da execução parcial do objeto e omissão no dever de prestar contas referente ao último desbloqueio de repasse federal."
O tomador de contas concluiu que o prejuízo foi de R$ 380.239,89 e imputou a responsabilidade ao Sr. Alberto Yoiti Nakata Barcelos dos Santos, prefeito do município de São Domingos do Capim/PA no período de 1º/1/2013 a 31/12/2016.
No âmbito deste Tribunal, após a realização de diligência, a Secretaria de Controle Externo de Tomada de Contas Especial (SecexTCE) concluiu pela necessidade de citação e audiência do responsável, nos seguintes termos[footnoteRef:5]: [5:  Peça 67.] 
"Irregularidade 1: ausência de funcionalidade parcial dos serviços executados no âmbito do contrato de repasse cujo objeto é descrito como 'pavimentação, calçamento, drenagem superficial e meio-fio de 1,00 km de vias do bairro Centro', por motivo de não ter sido concluído o objeto contratado.
17.1.1.	Evidências da irregularidade: documentos técnicos presentes nas peças 1, 20, 22, 23, 24, 28, 29 e 32.
17.1.2.	Normas infringidas: Constituição Federal (art. 70, parágrafo único) , Portaria Interministerial MPDG/MF/CGU 424/2016 (art. 70, § 1º, inc. II, alínea 'a') , Decreto-lei 200/1967 (art. 93) , Decreto 93.872/1986 (artigos 66 e 145) , Cláusula Terceira, item 3.2, alíneas 'A' e 'E' do Contrato de Repasse 325.976-70/2010.
17.2.	Débitos relacionados ao responsável Alberto Yoiti Nakata (CPF: 171.151.162-53) :
	Data de ocorrência
	Valor histórico (R$) 

	3/9/2015
	66.450,56

17.2.1.	Cofre credor: Tesouro Nacional.
17.2.2.	 Responsável: Alberto Yoiti Nakata (CPF: 171.151.162-53) .
17.2.2.1.	Conduta: deixar de tomar as providências necessárias à conclusão de obra ou dos serviços pactuados objeto do instrumento em questão, restando imprestável parte dos serviços executados, seja por ter ficado a obra inacabada, seja porque tais serviços executados não foram suficientes para obter o atingimento dos objetivos acordados.
17.2.2.2.	Nexo de causalidade: a ausência das providências necessárias à conclusão de obra ou dos serviços pactuados objeto do instrumento em questão resultou na impossibilidade de aproveitamento de parte dos serviços executados, e, consequentemente, em prejuízo ao erário correspondente à diferença entre a parcela executada cujos benefícios à sociedade puderam ser comprovados e a parcela cuja prestabilidade não restou comprovada.
17.2.2.3.	Culpabilidade: não há excludentes de ilicitude, de culpabilidade e de punibilidade; é razoável supor que o responsável tinha consciência da ilicitude de sua conduta; era exigível conduta diversa da praticada, qual seja, tomar todas as providências necessárias à continuidade da execução do objeto do instrumento. 
18.	Encaminhamento: citação.
18.1.	Irregularidade 2: não comprovação da boa e regular aplicação de recursos federais repassados ao município de São Domingos do Capim - PA, em face da omissão no dever de prestar contas dos valores relativos ao quarto desbloqueio, no âmbito do contrato de repasse descrito como 'pavimentação, calçamento, drenagem superficial e meio-fio de 1,00 km de vias do bairro Centro', no período de 31/12/2010 a 29/9/2016, cujo prazo encerrou-se em 28/11/2016.
18.1.1.	Evidências da irregularidade: documentos técnicos presentes nas peças 1, 4, 7, 9, 16, 27 e 29.
18.1.2.	Normas infringidas: art. 37, caput, c/c o art. 70, parágrafo único, da Constituição da República Federativa do Brasil; art. 93 do Decreto-lei 200/1967; art. 66 do Decreto 93.872/1986; Cláusula Décima Segunda do Contrato de Repasse.
18.2.	Débito relacionado ao responsável Alberto Yoiti Nakata (CPF: 171.151.162-53) :
	Data de ocorrência
	Valor histórico (R$) 

	3/9/2015
	94.776,01

18.2.1.	Cofre credor: Tesouro Nacional.
18.2.2.	Responsável: Alberto Yoiti Nakata (CPF: 171.151.162-53) .
18.2.2.1.	Conduta: não demonstrar a boa e regular aplicação da quarta parcela dos recursos federais recebidos, referentes ao quarto e último desbloqueio realizados no âmbito do instrumento em questão, na data de 25/8/2015, em face da omissão na prestação de contas, cujo prazo encerrou-se em 28/11/2016.
18.2.2.2.	Nexo de causalidade: a conduta descrita impediu o estabelecimento do nexo causal entre as possíveis despesas efetuadas com os recursos recebidos, no âmbito do instrumento em questão, no período de 31/12/2010 a 29/9/2016.
18.2.2.3.	Culpabilidade: não há excludentes de ilicitude, de culpabilidade e de punibilidade; é razoável supor que o responsável tinha consciência da ilicitude de sua conduta; era exigível conduta diversa da praticada, qual seja, desincumbir-se do seu dever por meio da apresentação da prestação de contas no prazo e forma devidos. 
19.	Encaminhamento: citação.
19.1.	Irregularidade 3: não cumprimento do prazo originalmente estipulado para prestação de contas dos recursos relativos à quarta e última parcela desbloqueada do contrato de repasse descrito como 'pavimentação, calçamento, drenagem superficial e meio-fio de 1,00 km de vias do bairro Centro', cujo prazo encerrou-se em 28/11/2016. 
19.1.1.	Evidências da irregularidade: documentos técnicos presentes nas peças 1, 7, 9, 22, 23, 27 e 29.
19.1.2.	Normas infringidas: art. 37, caput, c/c o art. 70, parágrafo único, da Constituição da República Federativa do Brasil; art. 93 do Decreto-lei 200/1967; art. 66 do Decreto 93.872/1986; Cláusula Décima Segunda do Contrato de Repasse.
19.1.3.	Responsável: Alberto Yoiti Nakata (CPF: 171.151.162-53) .
19.1.3.1.	Conduta: descumprir o prazo originalmente estipulado para prestação de contas dos recursos federais relativos à quarta e última parcela desbloqueada, recebidos à conta do instrumento em questão, o qual se encerrou em 28/11/2016.
19.1.3.2.	Nexo de causalidade: a conduta descrita impediu o estabelecimento do nexo causal entre as possíveis despesas efetuadas com os recursos recebidos, no âmbito do instrumento em questão, no período de 31/12/2010 a 29/9/2016.
19.1.3.3.	Culpabilidade: não há excludentes de ilicitude, de culpabilidade e de punibilidade; é razoável supor que o responsável tinha consciência da ilicitude de sua conduta; era exigível conduta diversa da praticada, qual seja, desincumbir-se do seu dever por meio da apresentação da prestação de contas no prazo e forma devidos. 
20.	Encaminhamento: audiência."
Foram realizadas a citação e a audiência do responsável, conforme AR de 2/12/2021[footnoteRef:6]. Não se manifestou. [6:  Peças 75 e 76.] 
A unidade instrutiva propõe que o Sr. Alberto Yoiti Nakata seja considerado revel e, diante da ausência, nos autos, de elementos que comprovem a boa e regular aplicação dos recursos, que suas contas sejam julgadas irregulares, condenando-o em débito, no valor histórico de R$ 94.776,01 (3/9/2015) , e aplicando-lhe a multa prevista no art. 57 da Lei 8.443/1992.
O MP/TCU anuiu à proposta da unidade instrutiva[footnoteRef:7].  [7:  Peça 84.] 
II
Insta analisar inicialmente se o caso em tela foi alcançado pela prescrição, tendo em vista a aprovação, na sessão plenária extraordinária de 11/10/2022, da Resolução TCU 344/2022.
De acordo com o art. 4º, I, dessa resolução, o prazo prescricional será contado da data em que a prestação de contas deveria ter sido apresentada, no caso de omissão. No que diz respeito ao contrato de repasse em questão, a apresentação da prestação de contas correspondente à quarta e última parcela desbloqueada deveria ter ocorrido em 28/11/2016.
Quanto à interrupção do prazo, nos termos do art. 5º da Resolução TCU 344/2022, é interrompido "por qualquer ato inequívoco de apuração do fato". No caso em exame, não ocorreu a prescrição, em razão dos seguintes marcos interruptivos:
- 17/9/2018 - notificação do Sr. Alberto Yoiti Nakata[footnoteRef:8]; [8:  Peça 5.] 
- 26/12/2018 - autorização para instauração da tomada de contas especial pela Caixa Econômica Federal[footnoteRef:9]; [9:  Peça 1.] 
- 18/5/2020 - data de autuação do processo de tomada de contas especial pela SecexTCE;
- 2/12/2021 - citação do responsável, conforme comprovado por assinatura do AR[footnoteRef:10]; [10:  Peças 75 76. ] 
- 31/1/2022 - instrução com proposta de mérito [footnoteRef:11]; [11:  Peça 82.] 
- 22/4/2022 - parecer do MP/TCU[footnoteRef:12]. [12:  Peça 83.] 
Ressalto que a contagem dos marcos prescricionais adotou como termo inicial apenas a data fixada para a apresentação de contas, haja vista a ocorrência de omissão, uma vez que a irregularidade concernente à inexecução parcial do objeto também foi considerada como ocorrida após a liberação da última parcela, em 3/9/2015. 
III
Acompanho a análise empreendida pela unidade instrutiva, endossada pelo MP/TCU, cujos fundamentos adoto como razões de decidir.
Tendo em vista que o responsável se manteve silente, deve ser considerado revel, dando-se prosseguimento ao processo, nos termos do art. 12, § 3º, da Lei 8.443/1992.
Os elementos constantes dos autos evidenciam a inexecução parcial do objeto e a omissão quanto à apresentação da prestação de contas relativa à última parcela dos recursos desbloqueados.
O resultado da diligência endereçada à Caixa Econômica Federal demonstrou que foram realizadas quatro medições[footnoteRef:13], as quais indicaram a execução concomitante de 41,76% dos valores previstos para os serviços terraplenagem, pavimentação e drenagem. Tomando por base essas informações, a unidade instrutiva calculou que os serviços pagos cuja utilidade não foi comprovada correspondem ao valor histórico de R$ 66.450,56. As diferenças encontradas são apresentadas na tabela a seguir, constante da instrução de peça 67:  [13:  Peça 64.] 
	Serviço
	Valor previsto (R$) 
	Total executado (R$) 
	Executado concomitantemente (R$) 
	Diferença (R$) 

	Terraplenagem
	74.582,58
	37.291,29
	31.145,68
	6.145,61

	Pavimentação
	246.844,80
	123.422,40
	103.082,38
	20.340,02

	Drenagem
	338.181,88
	181.189,68
	141.224,75
	39.964,93

Em face da ausência de informações precisas, a secretaria considerou que os serviços que não apresentaram funcionalidade foram executados após a transferência da quarta e última parcela, em 3/11/2015.
Para fins de apuração do montante do débito, contudo, deve-se considerar a não comprovação da regular aplicação da quarta e última parcela, dada a omissão no dever de prestar contas, uma vez que já inclui o valor dos serviços realizados e que não tiveram utilidade, evitando-se assim o bis in idem. O débito subsistente, portanto, corresponde ao total de R$ 94.776,01 (desbloqueado em 3/9/2015) .
Considerando a inexistência, nos autos, de elementos que afastem a imputação de responsabilidade atribuída ao gestor dos recursos, impõe-se julgar suas contas irregulares, condená-lo ao recolhimento do débito e aplicar-lhe a multa prevista no art. 57 da Lei. 8.443/1992.
Diante do exposto, manifesto-me pela aprovação do acórdão que ora submeto à apreciação deste Colegiado.
TCU, Sala das Sessões, em 29 de novembro de 2022.
Weder de Oliveira 
Relator